---
title: "tflplanner 利用ガイド（日本語）"
---

```{r, include = FALSE}
knitr::opts_chunk$set(eval = FALSE, collapse = TRUE, comment = "#>")
```

> この記事は、tflplanner を使い始めるための前提となる暫定版の案内です。
> 将来、英語化するか、パッケージのドキュメントへ統合して削除する可能性があります。
> tflplanner 自体も開発中（experimental）で、画面や関数は変わることがあります。

## tflplanner とは

tflplanner は、臨床試験の TFL（Tables, Listings, Figures）を
[rtfreporter](https://github.com/ichirio/rtfreporter) で作るための、
試験単位の管理ツール（Shiny アプリ）です。
1 試験を 1 フォルダとして扱い、入力データ・定義・プログラム・成果物・実行記録をまとめて管理します。

全体の流れは次のとおりです。

```
帳票の一覧 :  画面で追加（または会社の TOC を取り込む） ⇒ 帳票ごとの定義
ARD   :  Web GUI（ARD 定義） ⇒ （Excel：任意） ⇒ ARD 作成プログラム ⇒ 試験 ARD
         （他で作った ARD を取り込んで使うこともできる）
表    :  試験 ARD から output_id で取得 ⇒ normalize ⇒ 加工 ⇒ 表の定義 ⇒ RTF
Listing / 図 : SDTM / ADaM ⇒ 帳票プログラム ⇒ RTF
ユーザーコード : 自分の R コードが中身を作る ⇒ 体裁は帳票の設定から ⇒ RTF
正式実行 : autoexec_*.R ⇒ runs/<日時>_<内容>/（ログ・結果・コード）
```

- **ARD 作成と帳票作成は分かれています。** 担当者が違っても、また ARD がすべてそろう前でも、
  すでに入っている帳票から表を作り始められます。
- **Excel は必須ではありません。** 定義はアプリが保持し、Excel は書き出し・読み込み
  （Excel で一括編集したいとき、定義をファイルとして残したいとき）のためだけにあります。
  表・レポートの定義ブック（`table_spec.xlsx` / `report_spec.xlsx`）は、保存のたびに
  試験フォルダへ書き出されます（定義は帳票プログラムの中にも書き出されるので、
  プログラムは実行時にブックを読みません）。
- **帳票の型は 4 つです。** Table（表）、Listing（一覧）、Figure（図）、
  ユーザーコード（自分の R コードで中身を作る。11 章）。

## 1. インストール

R 4.1 以上が必要です。最初の 1 回だけ、R のコンソールで入れます（rtfreporter と tflspec も一緒に入ります）。

```{r}
install.packages("remotes")
remotes::install_github("ichirio/tflplanner")
```

GitHub に出られない環境では、受け取ったパッケージのファイルをこの順で入れます。

```{r}
install.packages(c("rtfreporter_0.8.2.tar.gz", "tflspec_0.0.24.tar.gz",
                   "tflplanner_0.0.2.tar.gz"), repos = NULL, type = "source")
```

### 1.1 セットアップ（対話形式）

```{r}
tflplanner::setup_tflplanner()
```

引数なしで呼ぶと、コンソールで行う 3 つのことを順に聞きます。どれも、確認してから行います。

1. ホーム（tflplanner が試験の保存状態を置く場所）と、新しい試験フォルダを作る場所、画面の言語
2. tflplanner のプログラムが使うパッケージ（cards、cardx、dplyr、logrx、haven など）のうち、まだ入っていないもの
3. ダブルクリックで起動するショートカット（`add_shortcut()`）

これ以外の設定（試験フォルダの場所、言語、カンパニー標準、サンプル試験）は、アプリの設定画面で変えられます。

### 1.2 ショートカット

`add_shortcut()` が作るもの:

| OS | 場所 | 中身 |
|---|---|---|
| Windows | デスクトップとスタートメニュー | 「tflplanner」と「tflplanner（更新して起動）」 |
| macOS | `~/Applications` | `tflplanner.app` と `tflplanner (update).app` |
| Linux | `~/.local/share/applications` | `tflplanner.desktop`（右クリックに「更新して起動」） |

- ショートカットは起動のたびに R を探します（Windows は R のインストーラーが書くレジストリから）。R を更新してもそのまま使えます。黒いコンソールの画面は出ません。
- 同じポート（既定 7470、`setup_tflplanner(port = )` で変更）で起動済みなら、そのアプリを開きます。ブラウザを閉じると、数秒後にアプリも止まります。
- タスクバーへのピン留めはプログラムからはできない決まりです。スタートメニューの tflplanner を右クリックして「タスクバーにピン留めする」を選んでください。
- 削除は `remove_shortcut()` です。

### 1.3 更新

アプリは自分自身を更新しません（起動中のパッケージは置き換えられないため）。起動時に新しい版があるかを確認して、画面の上に知らせます（設定画面で止められます）。

更新は、アプリを閉じてからショートカット「tflplanner（更新して起動）」で起動するか、R で次を実行します。rtfreporter → tflspec → tflplanner の順に、別の R プロセスで更新します。

```{r}
tflplanner::update_tflplanner()                       # リリース版（CRAN にあれば CRAN、なければ GitHub のリリース）
tflplanner::update_tflplanner("dev")                  # 開発版（GitHub の main）
tflplanner::update_tflplanner(from = "D:/packages")   # 手元のパッケージファイルから
```

選んだ版（リリース版／開発版）は記録され、「更新して起動」も同じ版を使います。`tflplanner_packages()` で、入っている版と最新の版を一覧できます。

## 2. 環境設定

1.1 のセットアップを使わずに、コードで設定することもできます（スクリプトで環境を作るとき）。

### 2.1 ホームと試験フォルダの置き場所

tflplanner は、試験フォルダとは別に「ホーム」を持ちます。
ホームには、各試験の最新の保存状態（`state.json`）と保存履歴が置かれ、これがマスターです。

```{r}
library(tflplanner)
setup_tflplanner(
  studies_root = "C:/studies",   # 新しい試験フォルダを作る場所
  language     = "ja",           # 画面の言語（既定は "en"）
  sample       = TRUE            # サンプル試験 SAMPLE-01 を追加する
)
tflplanner_home()                # ホームの場所
```

ホームの既定の場所は `tools::R_user_dir("tflplanner", "data")` です。
別の場所にしたい場合は `setup_tflplanner(home = "D:/tflplanner")` とするか、
オプション `tflplanner.home` を使います。

試験の一覧から外す（［登録解除］、`unregister_study()`）、もう一度載せる（［既存フォルダを登録］、`register_study()`）、フォルダを開く、はアプリと R のどちらでもできます。登録解除しても試験フォルダは消えません。ホームに置いていた保存状態・履歴・保存前の変更は試験フォルダの `.tflplanner/` に移り、再登録で元どおりに戻ります。tflplanner は試験フォルダを削除しません。消したいときは、エクスプローラーなどで自分で消してください（ごみ箱に入ります）。

### 2.2 カンパニー標準の準備

アプリが提示する選択肢や、自動で埋める既定値は、すべて
**カンパニー標準（Excel ブック 1 冊）** から読みます。
会社ごとの標準を作り、環境構築時に 1 度取り込みます。

```{r}
# 1. 組み込みのドラフトを書き出す
standards_template("company_standards.xlsx")

# 2. Excel で編集する（下の表を参照）

# 3. 取り込む（ホームの standards/ にコピーされる）
setup_tflplanner(standards = "company_standards.xlsx")

# 組み込みのドラフトに戻す
setup_tflplanner(standards = "builtin")
```

アプリの試験タブにある「設定」からも、ダウンロード・取り込み・ドラフトへの戻しができます。
ブックに含めなかったシートは、組み込みのドラフトのものが使われます。

| シート | 内容 |
|---|---|
| `settings` | 言語、新規試験の丸め方、被験者キー（USUBJID）、試験 ARD の置き場所など |
| `choices` | 表の各列のプルダウン候補 |
| `cell_presets` / `header_presets` | 表の定義で使うセル・列見出しのプリセット |
| `statistics` / `categorical_formats` | 表ビルダーの統計量と桁（d = データの小数桁数）、カテゴリの書式 |
| `ard_methods` | ARD の手法キーワード（呼ぶ関数、種類、既定の引数・書式） |
| `ard_statistics` | ARD で選べる統計量のカタログ（既定の書式、tflplanner が計算する関数） |
| `code_templates` | 帳票プログラムに埋め込むコードのテンプレート（後述） |
| `listing_types` | 選べる Listing の種類（現在は rtfreporter の `multiline`） |
| `toc_map` | 会社の TOC（帳票の一覧の Excel / CSV）のどの列が何か（帳票 ID・種別・タイトル・集団・脚注など）。TOC を取り込むときに自動で当てる（10 章） |
| `figure_settings` / `figure_colors` / `figure_markers` | 図の会社の体裁（`theme_tfl()`、群の色・記号） |
| `populations` / `datasets` | 新規試験が最初に持つ解析対象集団とデータカタログ |
| `default_<シート>` | 新規試験の「試験共通の既定」（ヘッダー・フッターなど）。`{STUDY_ID}` は試験 ID に置き換わる |

会社の **独自の ARD 関数**（cards / cardx に無い解析）は、ブックではなく、ホームの
`standards/ard_functions/` に R ファイルとして置きます（4.6 節）。

### 2.3 サンプル試験

`sample = TRUE` を付けると、試験フォルダにサンプル試験 **SAMPLE-01** をコピーし、
ARD と帳票まで作成します（正式実行を 1 回行い、1 分ほどかかります）。
まずはこの試験で各画面を触ってみるのがおすすめです。

| 帳票 | 種類 | 内容 |
|---|---|---|
| T-14-1-1 | Table | 人口統計学的特性 |
| T-14-1-1S | Table | 同じ表を、ARD は ard_stack の 1 回の呼び出しで（4.2 節） |
| T-14-1-2 | Table | 被験者の内訳 |
| T-14-2-1 | Table | 収縮期血圧の Week 24 のベースラインからの変化（SE、平均の 95% 信頼区間） |
| T-14-3-1 | Table | SOC / PT 別の有害事象（TEAE） |
| T-14-2-2 | Table | 初めての皮膚の有害事象までの時間（Kaplan-Meier 推定値） |
| L-16-2-7 | Listing | 重度の有害事象 |
| F-14-2-1 | ユーザーコード | 収縮期血圧のベースラインからの平均変化量の推移（ggplot2 を書いた図） |
| F-14-2-2 | ユーザーコード | 初めての皮膚の有害事象までの時間の KM 曲線（ggplot2 を書いた図） |

データは [pharmaverseadam](https://pharmaverse.github.io/pharmaverseadam/)
パッケージの CDISC パイロット試験 ADaM（ADSL、ADAE、ADVS、ADTTE）です。
2 つの図はユーザーコードの帳票（11 章）で、ggplot2 のコードがそのまま見られます。
プロットデザイナーで図を作るときは、図（Figure）の帳票を足して始めます（7 章）。
表は 1 つの試験 ARD から、Listing と図は ADaM から作られます。

後から追加する場合は、`create_sample_study()` を実行するか、
アプリの試験タブの「設定」にある「サンプル試験を追加」を押します。
自分の試験 ID で練習用にコピーしたいときは、試験タブの「新規試験」で
「サンプル試験をコピー」を選びます（`create_sample_study(study_id = "MY-01")` と同じ）。

サンプル試験には、ARD の作成から帳票までのすべての定義が入っています。

| どこで | 何を見るか |
|---|---|
| ARD タブ | 帳票ごとの解析の見取り図と、`analyses` / `datasets` / `populations`：表 5 本分の ARD の定義。コードのパネルに生成される ARD プログラム |
| 帳票タブ > 帳票の一覧 | 帳票の一覧 |
| 帳票タブ > 内容 | 選んだ帳票の中身: 表は表ビルダーと表の定義（列・行・セル・列見出し）、Listing は行の定義と列、ユーザーコードの帳票は読むデータとコード（図の帳票ならプロットデザイナー） |
| 帳票タブ > ページ | ページ・ヘッダー・タイトル・脚注と、1 ページ目の見本 |
| 帳票タブ > コード | 表の「normalize と加工」（T-14-2-2、T-14-3-1）、ユーザーコードの帳票のコード、帳票プログラム |
| 試験フォルダの `spec/` | 上の定義の Excel：`table_spec.xlsx`、`report_spec.xlsx`、`listing_figure_spec.xlsx`、`ard_spec.xlsx`（ARD 定義を書き出した参照用。正はアプリ側） |
| 試験フォルダの `programs/` と `runs/` | 生成されたプログラムと、正式実行のバッチフォルダ（ログ・結果・コード） |

### 2.4 起動

ふだんはショートカット（1.2）から起動します。R から起動するときは次のとおりです。

```{r}
tflplanner::launch_app()          # 別の R プロセスで起動（コンソールは空いたまま。RStudio のアドイン「Launch tflplanner」も同じ）
tflplanner::run_app()             # この R で起動（最後に開いた試験から）
tflplanner::run_app("ABC-101")    # 試験を指定して
```

## 3. 試験を作る

試験タブの「新規試験」で作成します。一覧は 1 行 1 試験で、
クリックすると右に内容を表示し、ダブルクリックで開きます。

```
ABC-101/
  study.yml            試験の情報
  ABC-101.Rproj        開くと作業ディレクトリが試験フォルダになる
  data/adam/  data/sdtm/  data/other/     入力データ
  input/ard/           他で作って取り込んだ ARD（読み取り専用）と imports.csv（4.5 節）
  input/toc/           取り込んだ TOC の写しと記録（10 章）
  spec/                表・レポートの定義ブック、ARD 定義のコピー（ard_definition.json）
  programs/            batch.R、autoexec_all.R（正式実行）
  programs/ard/        ARD プログラム（帳票ごと）、ard_setup.R、autoexec_ard.R
  programs/ard/functions/   試験で使う独自の ARD 関数（4.6 節）
  programs/tfl/        帳票プログラム、autoexec_report.R
  output/ard/          作業用の試験 ARD（ard.rds）
  output/tfl/          作業用の RTF
  runs/                正式実行のバッチフォルダ
```

プログラムはすべて試験フォルダを作業ディレクトリとして動き、ファイルを相対パスで参照するため、
フォルダごと移動・コピーしても動きます。

**データ** タブで ADaM / SDTM のファイルを取り込み、ARD タブの `datasets` シートで
データカタログ（データセット名・区分・パス）を定義します。
Listing と図もこのカタログからデータを読みます。

## 4. ARD を作る

ARD タブで、帳票ごとの解析を 1 行ずつ定義します（`analyses` シート）。
1 行 = cards / cardx の関数の 1 回の呼び出しです（変数は 1 行に複数書けます）。
ARD タブを開くと、サイドバーで選んだ帳票の解析が **見取り図** に並びます
（どの解析が、どのデータ・集団・群で、どの変数を計算するか）。行を押すと下のフォームで編集でき、
シートそのものは「詳細（シート）」に畳まれています。

| 列 | 内容 |
|---|---|
| `output_id` / `analysis_id` | どの帳票の、どの解析か（ARD の列にも入る） |
| `method` | 手法キーワード（continuous, categorical, hierarchical, mean_ci, ttest など）か、任意の `pkg::関数`（`cards::ard_summary` など、cards / cardx の関数を一覧から選べる） |
| `parent` | まとめて実行する親の解析（4.2 節）。空欄なら単独の解析 |
| `dataset` / `population_id` / `where` | 解析データ（解析対象集団で絞り、さらに条件を付ける） |
| `by` / `variables` | 群と解析変数（複数は `|` 区切り） |
| `statistics` | 統計量（下の「解析」フォームで選べる） |
| `formats` | 統計量ごとの書式（`mean=xx.x | p=xx.x% | AGE:sd=xx.xx | p.value=pvalue`） |
| `args` / `code` | 追加の引数、custom 手法のコード |
| `post` | ARD を作った後の処理（`add_calculated_row()` で計算した行を足す、`filter_ard_hierarchical()` で 5% 以上だけ残す など） |

- 見取り図かグリッドの行を押すと、下の **解析** フォームにその行が出ます。計算するもの（分類ごとの
  一覧から関数を選ぶ。日本語の見出しと説明つき）、データ、解析対象集団、群（列）、変数（行、関数に合う型だけ、
  ラベル付き）、部分集団、統計量と書式、関数の引数（引数ごとの欄とヒント）を編集して「解析に反映」で
  行に反映します。「新しい解析」で行を足せます。
- 統計量は、手法に合うものをカタログから選び、書式を指定できます。
  CV、SE、幾何平均・幾何 CV とその信頼区間、対数の平均・SD、パーセンタイル、平均の信頼区間など、
  cards にない統計量は tflplanner が関数をプログラムに書き込むので、データの事前加工は要りません。
- 生成される ARD の各行には、書式を適用した `stat_fmt` 列が付きます。
- 信頼区間や検定の手法（mean_ci など）では、statistics に書いた統計量だけを残します。
- 生成されるコードは cards の今の関数名（`ard_summary()`、`ard_tabulate()`、`ard_tabulate_value()`）を
  使います。対応する版は cards 0.8.0 以上・cardx 0.3.1 以上です。

保存すると、帳票ごとの ARD プログラム `programs/ard/<output_id>.R` が書き出されます。

- **プレビュー**：ARD タブの「プレビュー」ボタン 1 つで、保存 → その帳票の ARD プログラムを実行して
  作業用の試験 ARD（`output/ard/ard.rds`）の分だけ更新 → 表ビルダーや入力支援が使う変数・水準・統計量の読み取り、
  までを行い、その帳票の ARD を表示します。ログは残しません。
  帳票タブ（内容の表、コード）のプレビューボタンも同じ動作です（表では、ARD が未作成か古いときだけボタンが出ます）。
- **正式実行**：試験 ARD 全体の正式実行は実行タブにあります（後述の「正式実行」を参照）。

Excel で一括編集したい場合は、試験タブの「定義ブックを書き出す (Excel)」で `ard_spec.xlsx` を書き出し、
編集後に「Excel の定義ブックを取り込む」で読み込みます（どちらも任意です）。

### 4.1 コードリストと水準の順

試験のコードリスト（表の定義の `codelists` シート。値・表示の文字・順）は、ARD を作る前に
データに当てられます（ARD プログラムのデータの節で、挙げた列を factor にする）。
このため ARD は水準の順を持ち、**データに無い値も 0 の行として入ります**（表にも 0 の行が出ます）。
ある表でだけその行を出したくないときは、表の定義の `variables` シートの `empty_levels` を `hide` にします。
コードリストを変えると、それを使う帳票の ARD は「古い」になります。

### 4.2 まとめて実行（ard_stack）

人口統計の表のように、同じデータ・集団・条件・群の解析が並ぶときは、1 つにまとめられます。
解析のフォームの「ほかの解析とまとめる…」で、まとめられる解析を選ぶと、親の行（既定の ID は `STACK`、
method は `cards::ard_stack`）ができ、選んだ行がその中に入ります（`parent` 列）。
生成されるコードは手で書くのと同じ 1 回の呼び出しです。

```{r}
ard <- cards::ard_stack(pop_saf,
    .by = TRT01A,
    cards::ard_summary(variables = AGE, ...),
    cards::ard_tabulate(variables = c(AGEGR1, SEX, RACE), ...),
    .total_n = TRUE)
```

- 親のフォームで、データ・集団・条件・群と、足すもの（群ごとの人数＝列見出しの N、全体の人数、
  全体の列、欠測の件数、変数のラベル）を決めます。
- 中の解析は、見取り図の ↑↓ で順を変えられます（ARD の順、並び順を持たない表の行の順になります）。
- この解析だけ条件や群を変えるときは「STACK から外す」、全部戻すときは「まとまりをほどく」。
  ほどくとき、群ごとの人数（BIGN）と全体の N の行を作って残せます（列見出しの N に要ります）。
- ard_stack は群が欠測の行を数えません。群が空の被験者がいるデータでは、1 つずつの解析と数が変わります。
- 「データから表を始める」（5 章）は、群に欠測が無ければ、この形で作ります。
- サンプル試験の **T-14-1-1S** が例です。T-14-1-1 と同じ表を、STACK の中に連続量（CONT）とカテゴリ（CAT）の解析を入れた 1 つの解析で作ります。列見出しの N と全体の N も STACK が作るので、T-14-1-1 の BIGN・TOTAL の行はありません。ARD のタブで 2 つを見比べてください。

### 4.3 後処理（post）

`post` 列には、ARD を作った後に ARD のまま行う処理を書きます。
生成されるコードは `ard_*(...) |> add_calculated_row(...)` の形です。
差や比などを計算した行を足す、発現率 5% 以上の行だけ残す、などに使います
（CDISC ARS には置き場が無いので、ARS の書き出しでは「載らないもの」に出ます）。

### 4.4 警告とエラー

cards は、1 つの解析が失敗しても止まりません（3 群のデータに 2 群の検定、など）。
その解析の統計量は ARD に入らず、文が ARD の `warning` / `error` 列に残ります。
見取り図では、その解析の行に印が付きます。
試験全体の分は、ARD タブの「試験 ARD」に一覧が出ます（エラーが先、「エラーだけ」で絞れる。行をクリックするとその解析が開く）。
R では `tflspec::tfl_ard_conditions(ard)`、試験全体は `study_ard_conditions()` で一覧にできます。

### 4.5 他で作った ARD を取り込む

CRO や別のプログラムで作った ARD を、試験の `input/ard/` に取り込んで帳票に使えます。
ARD タブの右の「取り込んだ ARD」で「ARD を取り込む…」を押し、ファイル（rds、JSON、YAML、XPT、CSV）を選びます。

- 取り込むと形と、その帳票の表が読む変数・統計量があるかを検査し、結果を記録します（`input/ard/imports.csv`）。
- 「ARD を作る」「作り直し」「プレビュー」は `output/ard/` にだけ書くので、取り込んだ ARD は上書きされません。
- 帳票ごとに、自分の ARD 定義から作るか、取り込んだ ARD を使うかを選びます（Report の `ard_source`）。
- 自作の ARD と取り込んだ ARD を照合できます（`cards::compare_ard()`）。置き換え・外すも記録に残ります。

R では `import_ard()`、`use_imported_ard()`、`compare_imported_ard()`、`ard_imports()` です。

### 4.6 独自の ARD 関数

cards / cardx に無い解析は、自分の `ard_*()` 関数を書いて、解析の `method` に名前を書けます。

- 会社で使い回す関数は、ホームの `standards/ard_functions/` に R ファイルで置きます。
  試験で使うと、試験の `programs/ard/functions/` に写しが入り（試験フォルダだけで動くように）、
  ARD 定義の `source` に足されます（`use_company_ard_function()`）。
- 作り始めは `tflspec::tfl_ard_function_template()` のひな型が便利です（統計量を足す／検定を包む／
  群ごとの自由な計算、の 3 種類。テストのひな型も書けます）。ファイル先頭の roxygen の 1 行目が見出し、
  次の段落が説明になります。
- 関数は使う前に試します（`check_company_ard_function()` / `tflspec::tfl_check_ard_function()`）。
  cards の ARD の形か、宣言した統計量（`cards::as_cards_fn(stat_names = )`）を出すかを確かめます。
- 関数のファイルの中身は ARD の fingerprint に入るので、関数を直すと、使っている帳票の ARD は「古い」になります。

## 5. 表（Table）を作る

最初の表は、帳票タブの「追加」で Table を選び、「データから表を始める」をオンにすると、
データ・解析対象集団・群・変数を選ぶだけで作れます。ARD の定義（データカタログ、解析対象集団、解析）と
表の定義（列・行・変数のラベルと順・統計量）が会社標準の見た目で書かれ、ARD をプレビューして表ビルダーが開きます。
データタブで置いたファイルは、データカタログに自動で入ります。

表の帳票プログラムの冒頭には、カンパニー標準のコードテンプレートが埋め込まれます。

```{r}
# ---- this output's rows of the study ARD (code_templates: table_data)
ard <- readRDS("output/ard/ard.rds")
ard <- ard[ard$output_id == "T-14-1-1",
           setdiff(names(ard), c("output_id", "analysis_id", "population_id"))]
# ---- normalize (code_templates: table_process)
data <- normalize_ard(ard)
# ---- rework as needed, e.g.
# data <- dplyr::mutate(data, ...)
```

加工が必要な場合は、帳票タブのコードの「2. normalize と加工」に `mutate` などを書きます（書いた内容がテンプレートの代わりになります）。
テンプレートは `code_templates` シートで会社ごとに変えられ、
`{OUTPUT_ID}`、`{ARD}`、`{ARD_PROGRAM}`、`{PROGRAM}`、`{STUDY_ID}` が埋め込まれます。

表のレイアウトは次のどちらかで定義します。

- **表ビルダー（試作）**：群の順序、変数と統計量、書式を画面で選び、プレビューを見ながら作成
- **表の定義**：tflspec の表の定義（Table Spec）の各シート（tables / variables / codelists / cells / layout / columns / style / col_header）をグリッドで編集。
  ARD から変数・水準・統計量を読み取り、入力を支援します

列見出しの N は解析対象集団の N です（ARD の群ごとの人数を読みます）。

## 6. Listing を作る

帳票タブの内容で、Listing の帳票に次を指定します（「追加」で「データから一覧表を始める」を選ぶと、データと列から始められます）。

- 種類（`multiline`）、データセット（SDTM / ADaM のカタログから）、条件、並び順（`-` で降順）、1 ページの行数
- 列：重ねる変数（`|` 区切り）、見出し（`\n` で改行）、幅、同じ値を 1 回だけ表示するか

「Listing をプレビュー」で、実データで最初のページを確認できます。

## 7. Figure を作る

図は **プロットデザイナー** で作ります。テンプレート（KM 曲線、平均値の推移など）から始めるか、
空から部品（データ加工・統計量・図全体の設定・レイヤー）を足して組み立てます。
画面の操作、R や YAML での書き方は [図の作り方（日本語）](ja-figures.html) を見てください。

ggplot2 を自分で書きたい図は、ユーザーコードの帳票にします（11 章）。

## 8. レポートの体裁

帳票タブのページで、ページ・ヘッダー・フッター・タイトル・脚注を定義します。右に 1 ページ目の見本が出ます。
「試験共通の既定」（output_id 空欄の行）は、自分の行を持たないすべての帳票に使われます。

## 9. 実行：プレビューと正式実行

| | プレビュー | 正式実行 |
|---|---|---|
| 実行方法 | アプリの各プレビューボタン、RStudio でプログラムを直接実行 | `autoexec_ard.R` / `autoexec_report.R` / `autoexec_all.R`、アプリの「正式実行を開始」 |
| 結果 | 作業用の `output/` を更新 | 作業用の `output/` を更新し、バッチフォルダにも格納 |
| ログ | 残さない | logrx で各プログラムのログを残す |

実行タブの帳票の一覧は、帳票ごとに「作成済み／古い／エラー」を出します。
「古い」は、その帳票のプログラム（またはプログラムが読み込むファイル）が RTF より新しいときです。
ある帳票の定義だけを直して保存したときは、その帳票だけが「古い」になります。

正式実行はバッチフォルダ `runs/<日付>_<時刻>_<ard|report|all>/` を作ります。

```
runs/20260927_143000_all/
  batch.txt            実行者、マシン、日時、R のバージョン、結果
  run.csv              プログラムごとの状態、エラー・警告数、時間、md5
  logs/ard/*.log       logrx のログ
  logs/tfl/*.log
  output/ard/          試験 ARD（ard.rds、ard_status.csv）、表のデータ
  output/tfl/          RTF
  code/                実行したプログラムと定義ブック（--no-code で省略）
```

```{r}
# コマンドラインから（試験フォルダで）
# Rscript programs/autoexec_all.R              ARD、続いて帳票
# Rscript programs/ard/autoexec_ard.R          ARD だけ
# Rscript programs/tfl/autoexec_report.R       帳票だけ
# Rscript programs/autoexec_all.R --no-code    コードを含めない
# Rscript programs/tfl/autoexec_report.R T-14-1-1.R   指定したものだけ

# R から
s <- open_study("ABC-101")
run_batch(s, c("ard", "tfl"), code = TRUE)
list_batches(s)
```

logrx がインストールされていない環境では、R CMD BATCH のログに切り替わります。

## 10. TOC から帳票の一覧を作る

会社の TOC（帳票の一覧の Excel / CSV。帳票 ID・種別・タイトル・集団・脚注など）を取り込むと、
帳票の一覧とタイトル・脚注が一度にできます。帳票タブの「帳票の一覧」の「TOC を取り込む…」を押し、
ファイル（xlsx・xls・csv）を選びます。

1. **列の対応づけ**：会社標準の `toc_map` で、TOC の見出しから「帳票 ID」「種別」「タイトル」などの列を自動で当てます。
   直せます。「この対応づけを会社標準に覚える」で次の試験からも当たります。
2. **何が変わるか**：取り込む前に、帳票ごとに「新しい／変更あり／変更なし／TOC に無い」と、変わる行を見せます。
   ID から推測した種別には印が付き、新しい帳票の種別は直せます。
3. **取り込む**：その場で保存し、TOC の写しと記録を `input/toc/` に残します。

**節（見出し）**：TOC の見出しの行（ID が無く、文字が 1 つだけの行。例「14.1 Demographics」）は、その下の帳票の節になります。
節の列（「Section」「Heading」など）があれば、そちらを使います。
節は帳票の一覧の「節」の列に入り、「帳票の作成」の左の一覧は節ごとにまとまります。節の無い帳票は、ID の数字（T-14-1-1 → 14.1）でまとめます。
節は、帳票の追加のダイアログや、段 3 の「データ準備コード」のタブで直せます。ここで付けた節は、取り込み直しても変わりません。

**取り込み直し**（TOC が改訂されたとき）は、TOC にある項目だけを更新します。

- 表の中身・ARD・ページの設定・ここで足した行には触りません。
- ここで手で直した行を TOC も変えていたときは、行ごとに「TOC の文にする」を選べます（既定は今の文のまま）。
- 既にある帳票の種別は変えません（違えば知らせるだけ）。
- TOC から消えた帳票は消さずに残し、そう知らせます。消すのは利用者です。

## 11. ユーザーコードの帳票

表・Listing・図の型では書けない中身は、**ユーザーコード** の帳票にして、自分の R コードで作ります。
コードは `content` を残します（data.frame、rtftable のページ、ggplot、またはそれらのリスト）。
タイトル・脚注・ヘッダー・ページは、ほかの帳票と同じく帳票の設定から付きます。

- 帳票タブの「追加」で種別「User code」を選び、内容のタブで読むデータ（データカタログから）とコードを書きます。
- 「この帳票の ARD を使う」をオンにすると、その帳票の ARD（ARD 定義から作った分、または取り込んだ ARD）を
  `ard` として読めます。ARD は tflplanner で作り、表の組み立てだけ自分のコードで、という使い方ができます。
- 「試しに実行」は、保存せずに別の R プロセスでコードを動かし、最初の表のページと最初の図を見せます。
- ggplot は帳票プログラムが `rtfplot()` にします（リストの中も）。

```{r}
content <- list(
  head(adsl[, c("USUBJID", "AGE")], 20),
  ggplot2::ggplot(adsl, ggplot2::aes(AGE)) + ggplot2::geom_histogram(bins = 10)
)
```

以前の版で図の帳票に ggplot2 を手で書いていた試験では、開くと「ユーザーコードの帳票にできます」と案内が出ます。
変換しても RTF は同じです（コードの最後に `content <- plot` が足されます）。サンプル試験の 2 つの図は、この形です。

解析の中の 1 回きりのコードは ARD の `custom`、名前を付けて使い回す解析は独自の ARD 関数（4.6 節）、
帳票の中身をまるごと書くならユーザーコードの帳票、と使い分けます。

### 11.1 生成されたプログラムは直さない

ARD プログラムと帳票プログラムは、定義（SPEC）から生成されます。生成されたプログラムを直接は直しません。
コードで書きたい所は、定義の中に書きます：データ準備コード、ユーザーコードの帳票、ARD の `custom`・`args`・`post`、
解析データ・解析対象集団の `where`／`derive` など。こうして書いたコードは、プログラムの決まった位置に入ります。

保存はいつも定義からプログラムを書き直します。手で修正されたプログラム（バナーのチェックサムが合わないもの）が
あれば、上書きの前にその版を `programs/.edited/`（場所と日時の名前、例 `tfl_T-14-1-1_20261006-153000.R`）に残し、
保存の通知で知らせます。直したかった点は、その控えを見ながら定義に移してください。

生成されたコードをひな型として使いたいときは、別の場所（試験フォルダの外など）にコピーして、そこで直します。
それはツールの外の作業です。

## 12. 多人数での作業

- 保存は部分ごとの 3 方向マージです。その間に他の人が保存した別の部分の変更は取り込まれ、
  同じ部分を 2 人が変えた場合だけ競合として知らせます。
- 試験 ARD の状態（作成済み・定義変更あり・未作成・エラー）は ARD タブの「試験 ARD」で確認できます。
- 保存はいつも定義からプログラムを書き直します。手で修正されたプログラムは `programs/.edited/` に控えを残してから書き直します（11.1 節）。
